臺灣桃園地方法院民事判決
109年度訴字第2871號
原      告  韓德明  
訴訟代理人  毛仁全律師
被      告  張宥惠  
            陳君城  
共      同
訴訟代理人  趙子翔律師
上列當事人間請求返還借款事件，本院於民國111年1月14日言詞
辯論終結，判決如下：
    主  文
被告應連帶給付原告新臺幣壹佰捌拾捌萬零柒佰貳拾伍元，及其
中新臺幣壹佰捌拾柒萬參仟壹佰貳拾伍元自民國一○九年六月六
日起至民國一一○年七月十九日止，按週年利率百分之二十計算
之利息，並自民國一一○年七月二十日起至清償日止，按週年利
率百分之十六計算之利息。
原告其餘之訴駁回。
訴訟費用由被告連帶負擔百分之九十四，餘由原告負擔。
本判決原告勝訴部分，於原告以新臺幣陸拾貳萬陸仟玖佰零捌元
為被告供擔保後，得假執行。但被告如以新臺幣壹佰捌拾捌萬零
柒佰貳拾伍元為原告預供擔保，得免為假執行。
原告其餘假執行之聲請駁回。
    事實及理由
壹、程序事項：
    按訴狀送達後，原告不得將原訴變更或追加他訴。但請求之
    基礎事實同一、擴張或減縮應受判決事項之聲明，不在此限
    ，此由參諸民事訴訟法第255條第l項第2、3款之規定自明。
    經查，本件原告前曾向本院聲請對被告張宥惠核發支付命令
    ，請求被告張宥惠應給付原告新臺幣（下同）200萬元（見
    本院109年度司促字第26068號卷第2頁），並經本院核發109
    年度司促字第26068號支付命令在案，然經張宥惠於民國109
    年12月9日法定期間內具狀對本院所核發之支付命令提出異
    議，自應以原告上開支付命令就張宥惠之聲請視為起訴。又
    原告於110年4月13日當庭變更原訴之聲明為：「㈠被告張宥
    惠應給付原告200萬元，及自108年10月6日起至清償日止，
    按週年利率20％計算之利息。㈡願供擔保，請准宣告假執行。
    」（見本院卷第117頁）。原告另於110年5月3日具狀追加陳
    君城為被告，並將訴之聲明㈠聲明變更為：「被告張宥惠及
    陳君城應共同給付原告200萬元，及自108年10月6日起至清
    償日止，按週年利率20％計算之利息。」（見本院卷第161頁
    ），並迭經原告變更訴之聲明，最終於110年10月12日將訴
    之聲明變更為：「㈠被告張宥惠及陳君城應連帶給付原告200
    萬元，及自109年6月6日起至清償日止，按週年利率20％計算
    之利息。㈡願供擔保，請准宣告假執行。」。經核原告上開
    所為訴之變更及追加被告，均係本於同一原因事實，應認在
    社會生活上有相當之共通性或關連性，且訴訟及證據資料在
    相當程度範圍內得加以援用，可認請求之基礎事實同一，並
    擴張、減縮應受判決事項之聲明，揆諸前開規定，於法並無
    不合，自應准許。
貳、實體事項：
一、原告主張：被告張宥惠與被告陳君城為夫妻關係，前因被告
    陳君城經商有資金需求，被告二人遂共同於106年7月5日、1
    08年2月4日向原告各借款100萬元，原告當時均以現金於被
    告住處交付予被告收受，並未預扣利息均全額交付，兩筆借
    款所約定之利息均為每月3％，還款期限均為2個月。詎被告
    均未依約還款，即以簽發新本票、支票、借據予原告，更換
    前期舊票據及借據之方式，持續換票與借據。迄至108年9月
    5日被告二人共同簽立借據（下稱系爭借據），被告張宥惠
    並簽發面額為200萬元之本票，到期日為108年10月5日；被
    告陳君城亦以其負責經營之飛龍救護車有限公司名義簽發面
    額為200萬元之支票，期日亦為108年10月5日，被告二人並
    明確表示積欠之本金利息都會清償，足證自108年10月5日起
    被告二人對所負同一200萬元債務（下稱系爭200萬元債務）
    ，均分別明示對於債權人各負全部給付之責任，即變更被告
    二人對於系爭債務清償責任之型態，由共同債務責任變更為
    連帶債務責任型態，並負連帶清償責任。惟被告僅支付利息
    至109年6月5日，且迄今仍未清償系爭200萬元債務等語。為
    此，爰依消費借貸之法律關係，提起本件訴訟。並聲明：㈠
    被告應連帶給付原告200萬元，及自109年6月6日起至清償日
    止，按週年利率20％計算之利息。㈡願供擔保，請准宣告假執
    行。
二、被告則以：
㈠、被告於106年5月5日向原告借款100萬元(下稱系爭借款一)，
    並按原告之要求約定利息為每月3％，同時原告先預扣兩個月
    之利息6萬元，故原告實際交付予被告之借款僅有94萬元；
    而每當被告按月清償3萬元給原告時，便會依原告之要求另
    簽發一面額100萬元之本票、支票予原告，並換回前所簽發
    之同面額本票、支票，直至隔月再次清償3萬元時，再以簽
    發新的面額100萬元本票、支票換回上一次還款所簽發之同
    面額本票、支票，以此方式為借款及清償之憑據，依此類推
    。是系爭借款一之部份，可自被告已取回前所簽發給原告之
    本票、支票數量，用以證明被告按月清償3萬元給原告之依
    據。而從被告歷來所簽發給原告之本票、支票中可知，被告
    就系爭借款一係自106年8月5日起，按月清償3萬元予原告，
    至109年6月5日止，共計清償35期，總計已清償原告105萬元
    。另被告又於107年12月3日再向原告借貸另一100萬元(下稱
    系爭借款二)，並與上開系爭借款一之模式相同，即同樣約
    定月利率3％、預扣兩個月利息6萬元、故原告亦僅實際交付
    借款94萬元給被告，而被告按月清償之方式亦均相同於系爭
    借款一，且從被告歷來所簽發給原告之本票、支票中可知，
    被告就系爭借款二係自108年3月4日起，按月清償3萬元予原
    告，至109年6月5日止，共計清償16期，總計已清償原告48
    萬元。又上開第二次借款後，因系爭借款一尚未清償完畢，
    而被告每月應各清償3萬元，合計每月需清償6萬元，起初，
    雖仍是於各別清償3萬元時，分別簽立面額100萬元本票、支
    票交付原告並換回同額舊本票或支票之方式以為憑據，但自
    108年4月起，為求便利，即改以被告每月一次清償6萬元並
    將簽發給原告之本票、支票面額改為200萬元，直至隔月再
    給付6萬元時，再以簽發新的面額200萬元本票、支票換回上
    一次還款所簽發之同面額本票、支票，以此方式為借款及清
    償之憑據，依此類推，迄至109年5月5日，故本件雙方間借
    款之最後約定還款日應為109年6月5日，其利息起算日自應
    從109年6月6日起算。被告另於109年8月間，以現金清償2萬
    元予原告，據上，被告就系爭借款一、二之本息清償總額已
    達155萬元(計算式：105萬元+48萬元+2萬元=155萬元)。
㈡、此外，兩造間原先約定之利息為月利率3％，已超過民法第205
    條規定之法定利率限制之上限，而被告有按月各清償3萬元
    之事實，兩造間又無針對利息之抵充經合意訂立契約，依實
    務見解，自應依民法第323條之規定來決定抵充順序，在無
    其他費用需先償還之前提下，債務人清償之順序即應是先抵
    充利息，次充本金，且此利息應僅指以民法第205條規定之
    法定利率上限所計算出之利息，並不包含契約雙方約定利息
    中超過法定利率上限之部分，是縱使被告有按期清償借款卻
    不足清償全部債務，仍不能僅執此逕認被告已對約定利息為
    任意給付。故被告按月分別針對系爭借款一、二所各自償還
    之3萬元，並非被告對於上開兩造約定利率高達月利率3％中
    超過法定利率之利息為任意給付，而應認該各3萬元應是同
    時包含清償系爭一、二借款本金之意思，亦即被告每個月各
    清償之3萬元，係先清償按系爭借款一、二各94萬元本金週
    年利率20％計算之利息，剩餘之部分則依民法第323條之規定
    乃用以清償系爭一、二借款之本金各94萬元，故被告針對系
    爭借款一、二均已經清償部分本金，依上計算之結果，針對
    系爭借款一之部分，被告實際上清償本金已達619,327元，
    尚積欠本金320,673元；系爭借款二之部分，被告實際上清
    償本金已達220,616元，尚積欠本金719,384元；再扣除被告
    於109年8月間所清償之2萬元，被告就系爭借款一、二僅尚
    積欠原告本金總計1,020,057元等語，資為抗辯。並聲明：㈠
    原告之訴駁回。㈡如受不利判決，願供擔保請准宣告免為假
    執行。
三、兩造不爭執事項（見本院卷第198頁、第213至215頁、第306
    頁、第322頁）：
㈠、被告二人於106年5月5日或同年7月5日向原告借款100萬元，
    期限2個月，約定每月利息3％，並清償每個月3萬元至109年6
    月5日，計清償35個月之105萬元。
㈡、被告二人於107年12月3日或108年2月4日向原告借款100萬元
    ，期限2個月，約定每月利息3％，並清償每個月3萬元至109
    年6月5日，計清償16個月之48萬元。
㈢、被告二人於借款時均由其中一人或二人簽發借據、本票、支
    票用以確認還款期限、金額；但自108年4月份起將借款合併
    為200萬元，並合併開立借據、清償支本票、支票。逾期未
    還款則以新借據、本票、支票換回舊借據、本票、支票。
㈣、被告二人自108年6月5日以後僅於109年8月間清償利息2萬元
    ，其餘本息均未清償。　　
四、得心證之理由：
　　原告主張被告二人共同於106年7月5日、108年2月4日向其借
    款各100萬元，兩筆借款均約定利息為每月3％，還款期限2個
    月，並以開立新借據、票據換取前期所開舊借據、票據之換
    票方式，作為借款及清償之依據。迄於108年9月5日被告二
    人另共同簽立系爭借據，約定被告二人就系爭200萬元債務
    負連帶清償責任，惟被告迄今均未清償借款，原告自得依消
    費借貸法律關係，請求被告連帶清償等語，均為被告所否認
    ，並以前詞置辯。是以本件應審究者為：㈠本件借款之成立
    日期為何？借款金額為何？㈡原告請求被告連帶給付200萬元
    ，及自109年6月6日起至清償日止，按週年利率20％計算之利
    息，有無理由？
㈠、本件借款之成立日期為何？借款金額為何？
 1、原告主張被告二人共同向其先後借款各100萬元，兩筆借款
    均約定利息為每月3％，還款期限2個月，原告並將款項以現
    金交付予被告收受，兩造並以開立新借據、票據換取前期所
    開舊借據、票據之換票方式，作為借款及清償之依據。嗣於
    108年9月5日被告二人共同簽立系爭借據，約定就系爭200萬
    元 債務變更為連帶責任，並應負連帶清償責任等情，業據
    其提出被告張宥惠開立面額為200萬元之本票、被告陳君城
    以其負責經營飛龍救護車有限公司之名義開立面額200萬元
    之支票、系爭借據、兩造間之LINE對話紀錄、對話錄音檔案
    、譯文等件在卷可稽（見本院卷第219至237頁），且為被告
    所不爭執（見本院卷第296頁），是此部分事實，堪予認定
    。
 2、按稱消費借貸者，謂當事人一方移轉金錢或其他代替物之所有權於他方，而約定他方以種類、品質、數量相同之物返還之契約，民法第474條第1項定有明文。準此，消費借貸，於當事人間必本於借貸之意思合致，而有移轉金錢或其他代替物之所有權於他方之行為，始能成立。倘當事人一方主張與他方有消費借貸關係存在者，自應就該借貸意思互相表示合致及借款業已交付之事實，均負舉證責任。又消費借貸為要物契約，因金錢或其他代替物之交付而生效力，故利息先扣之金錢借貸，其貸與之本金額應以利息預扣後實際交付借用人之金額為準，該預扣利息部分，未實際交付借用人，自不成立金錢借貸（最高法院87年度台上字第1682號判決意旨參照）。
 3、原告主張被告分別於106年7月5日、108年2月4日向其借款各
    100萬元，且就系爭借款一及系爭借款二之借貸款項，均係
    各以100萬元之現金全額交付予被告收受，兩筆借款均約定
    利息為每月3％，還款期限2個月，並以開立新借據、票據換
    取前期所開舊借據、票據之換票方式，作為借款及清償之依
    據等語；經被告抗辯系爭借款一及系爭借款二係分別於106
    年5月5日、107年12月3日向原告借貸，原告於交付款項時，
    均已預扣兩個月之利息即6萬元，故原告實際交付之金額乃
    各為94萬元等語。亦即兩造就系爭借款一、二之成立日期及
    借款金額均有所爭執，則依前揭說明，原告自應就兩造間係
    於何時成立消費借貸關係，及其業已將系爭借款一及系爭借
    款二借款金額交付之事實，負舉證責任。惟查，觀諸原告所
    提出前揭系爭借據、本票、支票、兩造間之LINE對話紀錄、
    對話錄音檔案、譯文，至多僅能證明被告於108年9月5日簽
    立系爭借據及前揭本票，支票，約定就系爭200萬元債務變
    更為被告負連帶清償責任，及原告於109年9月、12月間與被
    告聯繫清償借款等情，尚無從據以認定原告就系爭借款一、
    二之實際交付借款時間及金額，且原告於本件110年4月13日
    言詞辯論期日已當庭自承就系爭借款均係以現金方式各交付
    100萬元一節，並無任何證據可提出等語（見本院卷第118頁
    ），則原告就其所主張被告係於106年7月5日、108年2月4日
    分別向其借款各100萬元，且原告均已交付100萬元之現金予
    被告等節，均難認為有據。
 4、又被告就系爭借款一於本判決附表（下稱附表）之清償日期
    欄所示時間清償每個月3萬元，計清償35個月之105萬元；另
    就就系爭借款二於附表之清償日期欄所示時間清償每個月3
    萬元，計清償16個月之48萬元，乃兩造所不爭執（見本院卷
    第296頁、第322頁），並有被告所提出由被告等簽發之商業
    本票存根、本票及借據等件影本（見本院卷第43至109頁）
    在卷可查，經核與被告所辯：被告於106年5月5日、107年12
    月3日各向原告借款100萬元，約定利息均為每月3％，同時經
    原告先預扣兩個月之利息各6萬元，原告實際交付予被告之
    借款僅各94萬元，嗣後被告則按月各清償3萬元予原告等語
    大致相符，堪認被告所辯應屬有據。又依前揭說明，消費借
    貸為要物契約，因金錢或其他代替物之交付而生效力，故利
    息先扣之金錢借貸，其貸與之本金額應以利息預扣後實際交
    付借用人之金額為準，該預扣利息部分，未實際交付借用人
    ，自不成立金錢借貸，則原告既未能提出其他證據以實其說
    ，自難認原告上開之主張為可採。據上，應認兩造間係分別
    於106年5月5日、107年12月3日成立系爭借款一、二，而原
    告實際交付之借款金額分別為94萬元，兩造間僅就原告實際
    交付之金額總計188萬元【計算式：94萬元＋94萬元＝188萬元
    】成立消費借貸法律關係。
㈡、原告請求被告連帶給付200萬元，及自109年6月6日起至清償
    日止，按週年利率20％計算之利息，有無理由？
 1、按清償人所提出之給付，應先抵充費用，次充利息，次充原
    本；其依民法第321 條、第322 條之規定抵充債務者亦同，
    同法第323 條規範明確。次按，110年1月20日修正公布之民
    法第205條固規定：「約定利率，超過週年16％者，超過部分
    之約定，無效」，並自110年7月20日起施行；惟依民法債編
    施行法第10條之1規定，於民法債編修正施行前約定之利息
    債務，僅於修正施行後發生之利息，有修正後民法第205條
    規定之適用，於修正施行前發生之利息債務，仍應適用修正
    前民法第205條規定。又約定利率超過週年20％者，修正前民
    法第205條僅規定債權人對於超過部分之利息無請求權，並
    未規定其約定為無效，則債務人就超過部分之利息任意給付
    ，經債權人受領時，自不得謂係不當得利請求返還（最高法
    院29年上字第1306號、27年上字第3267號判決意旨參照）。
 2、兩造分別於106年5月5日、107年12月3日成立系爭借款一、
    二之消費借貸法律關係，原告實際交付之借款金額各為94萬
    元，業經認定如前，又就系爭借款一、二利息之約定均為每
    月月息3％，嗣被告二人於108年9月5日共同簽立系爭借據，
    約定就系爭借款一、二之債務負連帶清償責任，並已就系爭
    借款一、二分別按月清償3萬元予原告迄至109年6月5日止等
    節，乃兩造所不爭執（見本院卷第283至284頁），而兩造就
    系爭借款一、二均約定以每月月息3％之利率計息，雖逾修正
    前民法第205條所定利息上限，惟原告仍為該等利息之債權
    人，僅就超過法定上限部分之利息無請求權，被告前依兩造
    約定利率任意給付之利息，業經原告受領，自不得請求返還
    。又被告就系爭借款一、二分別於如附表清償日期欄所示之
    日期，償還如附表清償金額欄所載之金額予原告，且兩造並
    未就如何抵充為約定等情，兩造亦無爭執（見本院卷第283
    至284頁、第306頁），揆諸前揭說明，被告就系爭借款一、
    二分別於附表當期清償金額欄所示之各3萬元，應先予抵充
    利息，次充本金，則依此計算（計算式詳如附表所示），被
    告就系爭借款一總計清償35個月，合計105萬元，經抵充利
    息、本金後，至109年6月5日尚積欠本金933,125元。就系爭
    借款二總計清償16個月，合計48萬元，經抵充利息後，至10
    9年6月5日尚餘本金940,000元及利息27,600元；又被告於10
    9年8月間另有向原告清償2萬元，亦為原告所不爭執，則以
    該2萬元扣抵被告就系爭借款二所積欠之27,600元利息後，
    被告就系爭借款二尚積欠本金940,000元及利息7,600元。至
    原告雖主張系爭借款一、二之清償期為108年12月5日等語；
    被告則抗辯：清償期應為109年6月5日等語，兩造各執一詞
    ，惟已足認定系爭借款一、二均屆清償期，是原告主張被告
    向其借款未依約清償，請求被告連帶清償1,880,725元（即
    系爭借款一、二所積欠本金933,125元、940,000元，及系爭
    借款二至109年6月5日尚積欠之利息7,600元），應屬有據；
    逾此範圍之請求，則無理由。
 3、又兩造就系爭借款一、二均約定以每月月息3％之利率計息，
    已逾修正後民法第205條所定最高利率即週年利率16％之限制
    ，惟依前揭說明，於110年7月19日以前發生之利息，原告仍
    得依週年利率20％請求被告給付。而被告就系爭借款一、二
    之利息僅清償至109年6月5日，業如前述，是原告請求被告
    應連帶給付1,873,125元（即系爭借款一、二剩餘本金之總
    合：933,125元+940,000元=1,873,125元）自109年6月6日起
    至110年7月19日止，按週年利率16％計算之利息，並自110年
    7月20日起至清償日止，按週年利率20％計算之利息，亦屬有
    據；逾此範圍之請求，則無理由。
五、綜上所述，原告依消費借貸之法律關係，請求被告應連帶給
    付原告1,880,725元，及其中1,873,125元自109年6月6日起
    至110年7月19日止，按週年利率20％計算之利息，並自110年
    7月20日起至清償日止，按週年利率16％計算之利息，為有理
    由，應予准許。逾此範圍之請求，即屬無據，應予駁回。
六、本件原告勝訴部分，兩造均陳明願供擔保請准宣告假執行及
    免為假執行，經核均與法律規定相符，爰分別酌定相當擔保
    金宣告之。至原告敗訴部分，其訴既經駁回，其假執行之聲
    請亦失所依附，應併予駁回。
七、本件事證已臻明確，兩造其餘攻擊防禦方法及所提之證據，
    經本院審酌後，核於判決之結果不生影響，爰不一一論述，
    併此敘明。
八、據上論結，原告之訴為一部有理由、一部無理由，依民事訴
    訟法第79條，判決如主文。　　
中　　華　　民　　國　　111 　年　　2 　　月　　16　　日
                  民事第三庭    法　官　張世聰
正本係照原本作成。
如對本判決上訴，須於判決送達後20日內向本院提出上訴狀（須
按他造當事人之人數附繕本）。如委任律師提起上訴者，應一併
繳納上訴審裁判費。 
中　　華　　民　　國　　111 　年　　2 　　月　　17　　日
                                書記官  顏崇衛